臺灣花蓮地方法院民事判決
110年度訴字第176號
原      告  江秀英  
訴訟代理人  林其鴻律師(法扶律師)
被      告  李貴標  
訴訟代理人  魏辰州律師(法扶律師)
被      告  温秋妹  
            王晨芝  
            王德生  
            戴麗萍  

            王忠義  
            王崇道  
            王德鳳  
            王銘鴻  
            吳春花  
            吳金和  
            李貴雄  
            李進財  
            李穎婕  
            李春輝  
            李金守  
            李秀慧  
            李彥彬  
            李秀英  
            王皓      住○○市○○區○○路○段000巷00弄                         0號
上列當事人間請求拆屋還地等事件，本院於民國111年3月15日言
詞辯論終結，判決如下：    
    主      文
原告之訴駁回。
訴訟費用由原告負擔。　　
    事實及理由
一、按訴狀送達後，原告不得將原訴變更或追加他訴。但請求之
    基礎事實同一者，及該訴訟標的對於數人必須合一確定時，
    追加其原非當事人之人為當事人者，不在此限。民事訴訟法
    第255條第1項第2款、第5款定有明文。本件原告原對林阿秋
    （原告嗣與林阿秋成立訴訟上和解）、李貴標（即王宏妹、
    王木貴之繼承人）起訴，就被告李貴標方面聲明：㈠被告李
    貴標應將坐落花蓮縣○○鄉○○○段000地號土地（下稱系爭土地
    ）上如附圖所示A部分之地上物（占用面積為73.28平方公尺
    ）拆除，並將該占用部分土地返還原告及全體共有人。㈡被
    告李貴標應給付原告新臺幣（下同）1,759元，及自起訴狀
    繕本送達被告翌日起算之法定遲延利息，並自起訴狀繕本送
    達被告翌日起至返還上開土地之日止，按月給付原告29元。
    嗣追加王宏妹、王木貴之其他繼承人為被告，並將訴之聲明
    為相對應之變更（卷13至15、111至112、254至256、262至2
    63、271至272頁）。經核原告係追加對於訴訟標的必須合一
    確定之人為被告，並基於門牌號碼花蓮縣○○鄉○○村○○000○0
    號房屋（為未辦保存登記建物，下稱系爭建物）占用系爭土
    地之同一基礎事實而為訴之變更，合於上開規定，應予准許
    。
二、原告主張：
　㈠原告與訴外人林玉枝、江秀花、江秀荃、方秀英、江孟樺、
    白海莉、江少樺、江少康、江紹明、江俊生、江曼玉、江祖
    兒等共有之系爭土地，為被告李貴標長期占用搭建系爭建物
    使用，已影響原告對於系爭土地之利用。
　㈡原告固不否認系爭土地原所有人林玉枝曾允諾將系爭土地之
    部分範圍提供予被告李貴標之外婆王滿妹搭建木屋供居住之
    用，然此等借地建屋、使用借貸之關係，已於王滿妹死亡後
    終止，被告李貴標與其母王宏妹明知此情，仍於王滿妹死亡
    後，欲在該木屋外圍改建為水泥平房繼續使用，起初，先遭
    林玉枝及訴外人李鳳青所阻止而無法遂行，然於林玉枝過世
    後，被告李貴標在林玉枝之繼承人散居各地無法及時阻止之
    情況下，建築水泥平房，占用系爭土地，其後更將平房出租
    他人使用。
　㈢系爭建物房屋稅籍資料記載之納稅義務人雖為王木貴（被告
    李貴標外公），然事實上處分權人之判斷，須按個案事實情
    形以資認定，不得以房屋稅之納稅義務人為單一依據。被告
    李貴標曾於相關刑事案件偵查程序中坦承其將系爭建物出租
    他人、及系爭建物曾由其母王宏妹改建等情，可見李貴標、
    王宏妹二人對系爭建物有事實上處分權，然該二人與林玉枝
    間就系爭土地並無使用借貸關係，故無向該二人為終止使用
    借貸關係意思表示之必要。王宏妹死亡後，除被告李貴標，
    其他繼承人之戶籍地均不在系爭建物之所在地，是可認系爭
    建物之事實上處分權係由被告李貴標單獨繼承。倘認舉證不
    足，則以被告（即王宏妹、王木貴之繼承人）為系爭建物之
    事實上處分權人。
　㈣原告得請求被告給付相當於租金之不當得利金額如下：
　1.參照最高法院61年台上字第1695號、85年台上字第2059號、
    96年台上字第2660號、92年台上字第2037號裁判意旨，本件
    原告得向被告請求給付自起訴後往前回溯5年即自民國105年
    4月16日起至110年4月15日止相當於租金之不當得利（原告
    係於110年4月16日遞狀起訴)。
　2.系爭土地坐落於崇德部落內，附近環境為巷弄、住家，則縱
    使其使用分區與使用地類別均為空白，然參酌土地法第97條
    第1項、第105條、第148條，應以土地申報地價年息10%核算
    相當於租金之不當得利金額，則以系爭建物占用面積估算，
    原告依其應有部分，得向被告請求給付1,759元（並請求自
    起訴狀繕本送達翌日起算之法定遲延利息），及自起訴狀繕
    本送達翌日起至返還土地之日止，按月請求29元。
　㈤爰依民法第767條第1項前段、中段、第821條請求被告拆屋還
    地，依第179條請求被告給付相當於租金之不當得利。並聲
    明：
　1.被告應將系爭土地上如附圖所示A部分之地上物（占用面積
    為73.28平方公尺）拆除，並將該占用部分土地返還原告及
    全體共有人。
　2.被告應連帶給付原告1,759元，及自起訴狀繕本送達被告翌
    日起算之法定遲延利息，並自起訴狀繕本送達被告翌日起至
    返還上開土地之日止，按月連帶給付原告29元。　
三、被告則以：
　㈠被告李貴標方面：系爭建物係由王木貴（被告李貴標外公）
    在其配偶王滿妹（被告李貴標外婆）向系爭土地之原所有人
    林玉枝借用後，於58年間所興建，其後王木貴於72年間往生
    ，被告因繼承而陸續取得對系爭建物公同共有之權利。原告
    雖主張系爭土地之原所有人林玉枝與被告李貴標之外婆王滿
    妹間借地建屋使用借貸關係，於借用人王滿妹死亡後已終止
    ，惟依民法第472條第4款，使用借貸契約不因借用人死亡而
    當然終止，原告迄今未就林玉枝或林玉枝之全體繼承人業已
    向王滿妹或被告表示終止使用借貸關係之情舉證實說，故上
    開使用借貸關係仍存在，原告不得請求被告拆屋還地等語資
    為抗辯。並聲明：原告之訴駁回。
　㈡被告王晨芝方面：伊母親溫秋妹說，當時是以物易物，且因
    為老一輩不識字，所以沒有簽立契約，也沒有辦理過戶，後
    來要辦理過戶時因為牽扯複雜，伊等有買下那塊地，沒有侵
    占土地，崇德的老人家也都知道這件事，房屋及土地是被告
    李貴標之母在處理等語資為抗辯。其餘意見同被告李貴標。
　㈢被告王崇道、王忠義、王德鳳、王銘鴻、吳金和、李秀英方
    面：意見同被告李貴標。
  ㈣被告溫秋妹、王德生、戴麗萍、吳春花、李貴雄、李進財、
    李穎婕、李春輝、李金守、李秀慧、李彥彬、王皓方面：經
    合法通知，未於最後言詞辯論期日到場，亦未提出書狀作何
    聲明陳述。
四、兩造不爭執之事項（卷320頁）：
  ㈠被告等人占用系爭土地（占用內容詳細面積及範圍如110年1
    月25日110年花測字第21600號花蓮地政事務所土地複丈成果
    圖所示）。
　㈡系爭土地所有權人林玉枝曾同意將系爭土地之部分（面積至
    少如稅籍登記25.70平方公尺，卷119頁）範圍提供予李貴標
    之外婆即王滿妹搭建房屋供居住之用。
　㈢自起訴時原告未向被告為終止使用之意思表示。
五、本件兩造爭執之處，應在於（卷321頁）：
　㈠被告等人是否有占用權限？
　㈡林玉枝同意王滿妹使用範圍大小為何？
六、本院之判斷：
　㈠按借用人死亡者，貸與人得終止契約。民法第472條第4款定
    有明文。惟按終止權之行使，依民法第263條準用同法第258
    條規定，應向他方當事人以意思表示為之。契約當事人之一
    方有數人者，該意思表示，應由其全體或向其全體為之，此
    為終止權行使之不可分性。起訴或上訴有通知終止契約之效
    力，係指起訴狀或上訴狀有終止契約之意思表示，於起訴狀
    或上訴狀之繕本送達對方時，有終止契約之效力之情形而言
    ，並非謂起訴或上訴，當然有終止契約之效力（最高法院71
    年度台上字第3147號、101年度台上字第1294號裁判意旨參
    照）。
　㈡原告就其主張之事實，提出土地登記謄本、現場照片、花蓮
    縣花蓮地政事務所109年花測字274800號土地複丈成果圖、
    調解不成立證明書、臺灣花蓮地方檢察署函為證（卷29至45
    、91至99頁），被告就其所辯之事實，提出花蓮縣地方稅務
    局房屋稅籍證明書、除戶謄本及戶籍登記簿謄本為證（卷11
    9至137頁），本院並依職權調閱訴外人林阿秋、被告李貴標
    涉犯竊佔罪之相關刑事卷宗供參（案號：臺灣花蓮地方檢察
    署110年度偵字第2098號）。又訴外人林阿秋、被告李貴標
    占用系爭土地之行為，業經不起訴處分在案，有不起訴處分
    書可稽（卷57至59頁）。
　㈢經查，原告自承系爭土地原所有權人林玉枝曾允諾將系爭土
    地部分範圍提供王滿妹興建系爭建物作為居住之用等情（卷
    21頁），與系爭建物房屋稅籍證明書登記納稅義務人姓名為
    王滿妹配偶王木貴（卷119頁）乙節互核，可認相符。被告
    王晨芝雖辯稱其等占用系爭土地興建系爭建物，係以互易或
    買賣關係為其占有之正當權源，惟未舉證實說，尚難可採；
    原告及被告李貴標則均自承林玉枝與王滿妹間係有借地建屋
    之使用借貸關係存在（卷21、115頁），應堪認定王滿妹經
    林玉枝允諾，占用系爭土地並由其配偶王木貴興建房屋作為
    居住使用，具有「使用借貸」之占有正當權源。此外，並無
    證據資料顯示林玉枝與王滿妹間有興建面積限制之約定，而
    無論上開房屋稅籍證明書記載之面積25.7平方公尺，或花蓮
    縣花蓮地政事務所110年2月23日複丈結果之占用面積73.28
    平方公尺（卷273頁），均可認系爭建物占用土地之情狀，
    尚符合借用「居住」之合理使用範圍。
　㈣系爭土地之借用人王滿妹於91年3月30日死亡（卷173頁），
    揆諸首揭規定與說明，貸與人雖得終止契約，然其終止權之
    行使，應向他方當事人以意思表示為之。惟查，原告並未提
    出林玉枝或其繼承人曾向王滿妹或其繼承人就系爭土地表示
    終止使用借貸關係之證據，且自陳「應無向該二人（被告李
    貴標及其母王宏妹）為終止契約之意思表示之必要」等語（
    卷149頁），原告書狀中亦無記載關於林玉枝繼承人表示以
    書狀繕本送達作為終止契約之意，可見王滿妹雖已死亡，但
    林玉枝與王滿妹就系爭土地所成立之使用借貸關係，因未為
    終止權之行使，故仍有效存在，而系爭土地現共有人，多係
    因繼承取得所有權（卷91至97頁），渠等繼承人自應繼續受
    該契約關係之拘束。
　㈤綜上所述，系爭土地之原所有權人林玉枝曾允諾將系爭土地
    借予王滿妹並由其配偶王木貴興建系爭房屋作為居住之用，
    而該使用借貸關係尚未終止，系爭土地之繼承人自應受其拘
    束，系爭建物占用系爭土地，具有正當權源，原告請求被告
    拆屋還地並給付相當於租金之不當得利，並無所據。
七、從而，原告依民法第767條第1項前段、中段、第821條，請
    求如訴之聲明第1項所示，依民法第179條，請求如訴之聲明
    第2項所示，為無理由，應予駁回。
八、本件事證已臻明確，兩造其餘攻擊防禦方法及所提證據，經
    核與判決結果不生影響，爰不逐一論述，附此敘明。
九、訴訟費用負擔之依據：民事訴訟法第78條。
中　　華　　民　　國　 111  　年　　4 　　月　　7 　　日
                  民事第二庭  法  官  林敬展
以上正本係照原本作成。
如不服本判決，應於送達後20日內，向本院提出上訴狀並表明上
訴理由（須附繕本）。如委任律師提起上訴，應一併繳納上訴審
裁判費。
中　　華　　民　　國　　111 　年　　4 　　月　　7 　　日
                              書記官  張芝瑜